臺灣臺中地方法院刑事判決　　　　　　　96年度訴字第2751號
公　訴　人　臺灣臺中地方法院檢察署檢察官
被　　　告　丁○○
上列被告因偽造文書案件，經檢察官提起公訴（九十五年度調偵
字第三四四號），本院判決如下：
    主  文
丁○○行使變造私文書，足以生損害於公眾及他人，處有期徒刑
陸月，如易科罰金，以新臺幣壹仟元折算壹日，減為有期徒刑參
月，如易科罰金，以新臺幣壹仟元折算壹日。
未扣案之變造備忘錄原本或影本壹紙，及扣案之變造備忘錄影本
壹紙，均沒收。
 　 犯罪事實
一、(一)緣丁○○自稱為「中印台索羅門投資開發集團」之執行長
    及「詠軫國際有限公司」之負責人，於民國九十五年二月十
    日，與甲○○、乙○○、丙○○及戊○○（原名：鮑松雲）
    等四人共同簽署備忘錄，研擬成立「摩思國際投資開發股份
    有限公司」。之後，丁○○乃向甲○○等四人表示可至中國
    大陸四川省投資新能源「得利煤」，遊說甲○○等將上開公
    司名稱改為「德利美國際股份有限公司」，以利投資生產相
    關事業，甲○○等遂信其所言而應允之，雙方並於同年月十
    四日，由乙○○、丙○○及戊○○分別交付丁○○新臺幣（
    下同）各十萬元，共計三十萬元之款項，委由丁○○處理該
    公司之成立及承租辦公處所等相關事宜。惟因甲○○等四人
    查詢結果，認丁○○上開所述恐有不實，乃決議不再與丁○○繼續合作投資，並要求丁○○需退還渠等四人先前所交付
    之上開三十萬元。因丁○○置之不理，甲○○等四人乃認丁○○涉有詐欺及侵占罪嫌，於九十五年四月二十一日，共同
    具狀向臺灣臺中地方法院檢察署，對丁○○提出涉嫌詐欺與
    侵占告訴。嗣經該署承辦檢察官於九十五年七月十三日，傳
    喚丁○○與甲○○等四人到庭調查後，送請臺中市北區調解
    委員會試行調解。(二)詎丁○○因主觀上認其就上開公司之成
    立事宜，已有相當之付出，甲○○等四人並無理由要求其需
    返還上開三十萬元款項，竟基於變造私文書與行使變造私文
    書之犯意，於九十五年七月十三日起，至同年十月十一月十
    四日止之某日，在不詳地點，未經甲○○等四人之同意，擅
    自在上開備忘錄原本或影本上之簽約人欄下方空白處，自行
    書寫加註「Ｐ. Ｓ：若未按時或延期三天則罰款三萬元，延
    遲十五天則視同違約，罰款十萬元并視同放棄所有在公司之
    股東權益及先前所投資之金額。恐口無憑，特立此據。」之
    違約罰款條款文字，再加以影印，以此方式，變造上開備忘
    錄。其隨於九十五年十一月十四日該署承辦檢察官開庭調查
    時，向該署承辦檢察官提出上開變造備忘錄影本一紙，作為
    證據，而行使交付上開變造私文書影本予該署承辦檢察官，
    藉此主張其毋庸返還上開款項予甲○○等四人，足以生損害
    於甲○○、乙○○、丙○○及戊○○等四人，及檢察官偵查
    犯罪之正確性；隨由該署承辦檢察官當庭查扣上開丁○○所
    有，供其犯行使變造私文書罪所用之變造備忘錄影本一紙。
二、案經甲○○、乙○○、丙○○及戊○○等四人共同訴請臺灣
    臺中地方法院檢察署檢察官偵查起訴。
    理  由
一、(一)訊據被告丁○○固不否認：其確於上開地地，有與告訴人
    甲○○、丙○○、乙○○及鮑松雲等四人研擬成立公司，並
    收受告訴人即丙○○、乙○○及鮑松雲等三人所各自交付之
    十萬元，共計三十萬之款項，並由其負責書寫上開備忘錄之
    文字，再由其與告訴人甲○○等四人簽名。且其於九十五年
    十一月十四日，臺灣臺中地方法院檢察署承辦檢察官開庭調
    查時，曾向該署承辦檢察官提出上開在簽約人欄下方空白處
    ，由其書寫加註「Ｐ. Ｓ：若未按時或延期三天則罰款三萬
    元，延遲十五天則視同違約，罰款十萬元并視同放棄所有在
    公司之股東權益及先前所投資之金額。恐口無憑，特立此據
    。」之違約罰款條款文字之備忘錄影本之事實，但矢口否認
    有何行使變造私文書之犯行，辯稱：其所加註之上開違約罰
    款條款文字，係依據九十五年二月十日其與告訴人甲○○等
    四人共同商議後，經告訴人甲○○等四人口頭同意後，漏未
    記載於當日所簽訂之上開備忘錄上。其於九十五年二月十五
    日與告訴人等四人再次開會時，乃於會議中，在上開九十五
    年二月十日所簽訂之備忘錄上，加註上開違約罰款條款文字
    。但因當日（九十五年二月十五日）開會之氣份氛很好，於
    開完會後，大家又要急著去吃飯，所以其才未要求告訴人等
    四人在上開加註之違約罰款條款文字後，再次簽名確認。又
    其現在僅有上開加註違約罰款條款之備忘錄影本，並未有原
    本云云。(二)惟查：１、被告基於變造私文書與行使變造私文
    書之犯意，於九十五年七月十三日起，至同年十月十一月十
    四日止之某日，在不詳地點，未經告訴人甲○○等四人之同
    意，擅自在上開備忘錄原本或影本上之簽約人欄下方空白處
    ，自行書寫加註「Ｐ. Ｓ：若未按時或延期三天則罰款三萬
    元，延遲十五天則視同違約，罰款十萬元并視同放棄所有在
    公司之股東權益及先前所投資之金額。恐口無憑，特立此據
    。」之違約罰款條款文字，再加以影印，以此方式，變造上
    開備忘錄。其隨於九十五年十一月十四日臺灣臺中地方法院
    檢察署承辦檢察官開庭調查時，向該署承辦檢察官提出上開
    變造備忘錄影本一紙，作為證據，而行使交付上開變造私文
    書影本予該署承辦檢察官，藉此主張其毋庸返還上開款項予
    甲○○等四人之事實，除經證人即告訴人甲○○、丙○○、
    乙○○及鮑松雲等四人分別於偵訊中結述綦詳（參九十五年
    度調偵字第三四四號偵查卷第十頁、第五十頁）外，並有被
    告於九十五年十一月十四日該署承辦檢察官調查時，所庭提
    而為承辦檢察官查扣之變造備忘錄影本一紙附於上開偵查卷
    第一六頁，及告訴人等四人所提之上開備忘錄影本一紙附於
    九十五年度他字第二六八五號偵查卷第五頁可資佐證。２、
    被告固辯稱：其所加註之上開違約罰款條款內容，係經過其
    與告訴人甲○○等四人討論後，得到告訴人甲○○等四人同
    意，再由其書寫加註云云。然被告就此所辯，顯核與證人即
    告訴人甲○○、乙○○、丙○○及戊○○等四人於偵訊中，
    均結述：於九十五年二月十日開會時，或當日開會後，均未
    有口頭同意被告所加註之違約罰款條款之內容（參九十五年
    度調偵字第三四四號偵查卷第十頁、第五十頁）等語不符。
    況衡以常情，上開違約罰款條款係對證人即告訴人甲○○等
    四人不利，倘若該四人確有於九十五年二月十日開會時，口
    頭同意該等違約罰款條款之內容，何以被告未立即於九十五
    年二月十日簽立上開備忘錄時，將之記載於上開備忘錄內，
    再交由證人甲○○等四人簽名確認？再者，倘如被告所辯，
    上開違約罰款條款係其於九十五年二月十五日再次開會中所
    加註，其又會何以未於當日加註後，交由證人甲○○等四人
    簽名確認？３、經比對被告所提附於九十五年度調偵字第三
    四四號偵查卷第一八頁、第一九頁之另二紙備忘錄影本，除
    備忘錄上方右側之日期部分，有將九十五年二月十日之記載
    ，刪除改為九十五年二月十五日，在中間右側部分，亦有被
    告與證人甲○○等四人之再次簽名，並無上開違約罰鍰條款
    之記載。再者，由被告先後於九十五年十一月十四日、九十
    六年三月十四日，向本案承辦檢察官所庭提附於上開偵查卷
    第一七頁、第五六頁之另一紙上開備忘錄影本、原本上，除
    備忘錄上方右側之日期部分，有將九十五年二月十日之記載
    ，刪除改為九十五年二月十五日，並在中間右側部分，另有
    二月十五日之記載，並經被告與證人甲○○等四人之再次簽
    名，亦無上開違約罰鍰條款之記載。在在足認被告辯稱：上
    開違約罰款條款係其於九十五年二月十五日再次開會中所加
    註云云，顯係虛構之詞。直言之，依上開由被告自己向本案
    承辦檢察官所庭提之上開日期由九十五年二月十日刪除改為
    九十五年二月十五日之備忘錄影本、原本各一紙（參上開偵
    查卷第一七頁、第五六頁）之記載所示，被告於九十五年二
    月十五日在備忘錄所加註或更改之內容，應僅限於該紙影本
    、原本所示之部分，並不包含其事後所加註之上開違約罰款
    條款部分（參上開偵查卷第一六頁）。４、況被告於本案檢
    察官偵查時，就九十五年二月十日所書立之備忘錄及九十五
    年二月十五日所增刪之上開備忘錄，均能提出備忘錄之原本
    （即被告與經證人甲○○等四人簽名，參上開偵查卷第二○
    頁、第五六頁）供勾稽比對之用。但其卻未能提出加註有上
    開違約罰款條款之備忘錄原本，供勾稽比對之用。倘被告上
    開所辯屬實，其又何以僅能提出上開二紙未記載有違約罰款
    條款之備忘錄原本，而無法提出加註有上開違約罰款條款之
    備忘錄原本？５、綜上等情，足認被告上開所辯，顯係卸責
    之詞，洵無可採。被告未經告訴人林金池等四人之同意，擅
    自在上開備忘錄原本或影本上之簽約人欄下方空白處，自行
    書寫加註上開違約罰款條款文字，再加以影印，以此方式，
    變造上開備忘錄。其再於九十五年十一月十四日該署承辦檢
    察官開庭調查時，向該署承辦檢察官提出上開變造備忘錄影
    本一紙，作為證據，而行使交付上開變造私文書影本予該署
    承辦檢察官，藉此主張其毋庸返還上開三十萬元予甲○○等
    四人。稽其所為，顯足以生損害於告訴人甲○○、乙○○、
    丙○○及戊○○等四人，及檢察官偵查犯罪之正確性。６、
    綜上所述，本件事證明確，被告犯行已堪認定。
二、(一)核被告所為，係犯刑法第二百十六條、第二百十條行使變
    造私文書罪。被告所犯上開變造私文書之低度行為，業為其
    所犯上開行使變造私文書之高度行為所吸收，不另論罪。(二)
    爰審酌：被告正值壯年，離婚，大學畢業。被告係為解免返
    還告訴人乙○○、丙○○及戊○○等三人共計三十萬元之責
    ，竟目無法紀，先變造上開備忘錄後，再將之行使交付予本
    案承辦檢察官。其迄今尚未與告訴人甲○○等四人達成民事
    和解，且所為除損害於告訴人甲○○等四人外，亦影響檢察
    官偵查犯罪之正確性。暨其犯罪後，否認犯行，態度屬不佳
    等一切情狀後，量處如主文所示之刑，並諭知易科罰金之標
    準。公訴人漏未斟酌上情，僅對被告求處有期徒刑四月，經
    核尚屬過輕，附予指明。復因被告上開所犯，經核係符合中
    華民國九十六年罪犯減刑條例第二條第一項第三款之規定，
    爰依該條例第七條規定，減其宣告刑二分之一，及諭知易科
    罰金之折算標準。(三)未扣案之變造備忘錄原本或影本一紙，
    及扣案之變造備忘錄影本一紙，係被告所有，且供其犯本罪
    所用，應依刑法第三十八條第一項第二款規定，予以宣告沒
    收。
據上論斷，應依刑事訴訟法第二百九十九條第一項前段，刑法第
二百十六條、第二百十條、第四十一條第一項前段、第三十八條
第一項第二款，刑法施行法第一條之一第一項、第二條前段，中
華民國九十六年罪犯減刑條例第二條第一項第三款、第七條、第
九條，判決如主文。
中　　華　　民　　國　　96　　年　　10　　月　　29　　日
              刑事第六庭  審判長法  官  洪俊誠
                                法  官  戴博誠
                                法  官　唐敏寶
以上正本證明與原本無異。
如不服本判決，應於收送達後十日內向本院提出上訴書狀（應敘
述具體理由並附繕本）。上訴書狀如未敘述理由，應於上訴期間
屆滿後二十日內補提理由書於本院。
                                書記官　賴玉真
中　　華　　民　　國　　96　　年　　10　　月　　29　　日
附錄論罪科刑法條
刑法第二百十六條
行使第二百十條至第二百十五條之文書者，依偽造、變造文書或
登載不實事項或使登載不實事項之規定處斷。
刑法第二百十條
偽造、變造私文書，足以生損害於公眾或他人者，處五年以下有
期徒刑。
